【裁判字號】    97,消債抗,16
【裁判日期】    970828
【裁判案由】    更生事件
【裁判全文】
臺灣臺北地方法院民事裁定            97年度消債抗字第16號
抗  告  人  甲○○
上列抗告人因依消費者債務清理條例聲請更生事件，對於中華民
國97年6月17日本院97年度消債更字第77號裁定提起抗告，本院
裁定如下：
    主      文
抗告駁回。
抗告程序費用由抗告人負擔。
    理      由
一、本件抗告意旨略以：抗告人於95年5月11日與最大債權銀行
    日盛銀行達成協商，同意每月清償新台幣（以下同）13,699
    元，當時抗告人每月收入約為25000元，每月租金支出為
    14,000元（營業處所8000元、住所6000元），再扣除每月必
    要生活費9000元，僅餘2,000餘元，無力再依協商條件履約
    。又抗告人自95年11月1日起，因原營業處所租約到期，須
    另覓營業處所，而須另支付租金16,800元（新營業處所租金
    10,800元、原住所6,000元），已較原須支付租金多出2,800
    元。又前開住所之租賃契約，因抗告人與出租人陳文慶熟識
    ，故雙方僅以口頭方式訂立契約，並無書面契約可稽，然此
    有出租人陳文慶簽發之收據乙紙可資證明確有租賃關係存在
    。又抗告人因無法負擔每月16,800元之租金，而於96年10月
    3日另覓新營業所，每月租金為10,800元，然此舉非謂抗告
    人手頭寬裕，而係因抗告人先前四處向親友借貸勉強支付日
    盛銀行6個月款項，其後抗告人親友已不願再借貸金錢給抗
    告人，故抗告人須更加縮衣節食，其每月收入25,000元，扣
    除租金10,800元及生活費用9,000元，僅餘5,200元，仍不足
    以支出每月13,699元之協商金額。原審裁定僅謂聲請人協商
    當時每月租金支出約為14,000元，乃聲請人所能負擔云云，
    完全未考慮抗告人每月尚有基本生活費用9,000元須支出，
    遽論本件無履行協商顯有重大困難之情。因而聲明請求廢棄
    原裁定，並請求裁定准予開始更生及保全處分等語。
二、按債務人對於金融機構因消費借貸、自用住宅借款、信用卡
    或現金卡契約而負債務，在聲請更生或清算前，應提出債權
    人清冊，以書面向最大債權金融機構請求協商債務清償方案
    ，並表明共同協商之意旨。債務人為前項請求時，視為同意
    或授權受請求之金融機構，得向稅捐或其他機關、團體查詢
    其財產、收入、業務及信用狀況。第一項受請求之金融機構
    ，應即通知其他債權人與債務人為債務清償之協商，並將前
    項查詢結果供其他債權人閱覽或抄錄。協商成立者，應以書
    面作成債務清償方案，由當事人簽名、蓋章或按指印；協商
    不成立時，應付與債務人證明書。債務人與金融機構協商成
    立者，不得聲請更生或清算。但因不可歸責於己之事由，致
    履行顯有重大困難者，不在此限。本條例施行前，債務人依
    金融主管機關協調成立之中華民國銀行公會會員，辦理消費
    金融案件無擔保債務協商機制與金融機構成立之協商，準用
    前項之規定。消費者債務清理條例第151條第1項至第6項分
    別定有明文，是以，債務人如有對金融機構負有前開消費借
    貸等債務，於聲請更生或清算前，應先以書面向最大債權金
    融機構請求協商債務清償方案並表明共同協商之意旨，倘經
    與債權人金融機構協商成立者，除有因不可歸責於己之事由
    ，致履行顯有重大困難之情形外，即不得再另行聲請更生或
    清算，至於本條例施行前，已經依金融主管機關協調成立之
    中華民國銀行公會會員辦理消費金融案件無擔保債務協商機
    制與金融機構成立之協商，亦準用本條例所規定之協商成立
    之規定，故倘若債務人前已經依照金融主管機關協調成立之
    中華民國銀行公會會員辦理消費金融案件無擔保債務協商機
    制與金融機構成立債務清償協商，則應於證明其確有不可歸
    責於己之事由致履行顯有重大困難者之情形存在下，方得再
    依本條例聲請更生或清算，否則其依消費者債務清理條例聲
    請更生或清算，即非合法。經查，抗告人前於95年5月11日
    曾依照「中華民國銀行公會會員辦理消費金融案件無擔保債
    務協商機制」與最大債權銀行日盛銀行成立協商，其每月應
    攤還之金額為13,699元，此有協議書影本附於原法院卷內可
    參（見原審卷第8頁），抗告人復稱其每月收入僅有25,000
    元，其每月支出之房租由每月16,800元降至10,800元，固於
    抗告後提出出租人陳文慶簽發之收據為證據，倘抗告人之收
    入確僅有每月25,000元，則其所稱前曾與最大債權銀行所成
    立之協商每月攤還金額達13,699元，加上每月租金支出10,8
    00元及必要生活開支9,000元後，即非無超過其收入數額，
    而實際上確有不能履行該協商內容之情形存在，然抗告人前
    於95年5月11日依照「中華民國銀行公會會員辦理消費金融
    案件無擔保債務協商機制」與最大債權銀行日盛銀行成立協
    商，本應據實衡量其資力是否足以履行協商內容，倘其無資
    力履行理應不會簽下協議書，顯見其實際收入來源當不僅限
    於自營修改裁縫衣服所得，尚不能單憑該國稅局核發之各類
    所得資料清單所記載之給付金額作為認定抗告人實際收入之
    依據，故而依照抗告人自承之實際收入金額與其前與最大債
    權銀行所成立之協商內容衡量，即難僅單依數額即斷定抗告
    人是否確有不可歸責於己之事由而不能履行前所成立之協商
    內容之情形存在，且據抗告人所陳係因抗告人先前四處向親
    友借貸勉強支付日盛銀行6個月款項，就此抗告人亦僅泛言
    其說，未提出任何佐證加以證明，抗告人又未另行提出證據
    證明其於前述協商成立後，另有其他不可歸責於己之事由發
    生，致其有重大困難無法繼續履行原來協商內容之情事，抗
    告人既無消費者債務清理條例第151條第5項但書之情形存在
    ，則依同條第6項規定準用同條第5項規定，抗告人自不得再
    依消費者債務清理條例規定聲請更生或清算，乃屬明確。原
    法院以本件抗告人聲請更生，未符消費者債務清理條例第15
    1條第5項規定，而駁回抗告人之聲請，並無違誤；抗告意旨
    指摘原裁定不當，求予廢棄，並請求裁定准予開始更生等，
    均為無理由，應予駁回。
三、結論：本件抗告為無理由，爰依消費者債務清理條例第11條
    第2項、第15條，民事訴訟法第495條之1第1項、第449 條第
    1項、第95條、第78條，裁定如主文。
中    華    民    國    97    年    8     月    28    日
                  民事第三庭審判長法   官   丁蓓蓓
                                  法   官   黃明發
                                  法   官   林振芳
上為正本係照原本作成
本裁定不得抗告
中    華    民    國    97    年    8    月     28    日
                                    書記官  李淑芬


司法院資訊處製作；財團法人民間司法改革基金會備份。
